臺灣高等法院刑事判決
109年度上易字第700號
上  訴  人  臺灣宜蘭地方檢察署檢察官
被      告  游雅卉
上列上訴人因被告詐欺案件，不服臺灣宜蘭地方法院107年度易
字第417號，中華民國109年2月12日第一審判決（起訴案號：臺
灣宜蘭地方檢察署107年度偵緝字第147號），提起上訴，本院判
決如下：
    主  文
原判決撤銷。
庚○○犯幫助詐欺取財罪，處有期徒刑貳月，如易科罰金，以新臺
幣壹仟元折算壹日。
    事  實
一、庚○○為成年人，受有國中教育，明知金融帳戶及其存摺、提
    款卡、密碼係供自己使用之重要理財工具，關係個人財產、
    信用之表徵，並可預見不熟識之人以各種理由取得他人金融
    帳戶使用，常與財產犯罪密集相關，目的在掩飾犯罪所得，
    以避免司法機關追查，仍基於幫助詐欺之不確定故意，於民
    國106年12月17日凌晨1時許，將其所申辦臺灣土地銀行0000
    00000000號帳戶（下稱「土地銀行帳戶」）及聯邦商業銀行
    000000000000號帳戶（下稱「聯邦銀行帳戶」）之存摺、提
    款卡，寄送予某真實姓名年籍不詳自稱「金主自營誠信放款
    」之成年人，再以LINE通訊軟體告知金融密碼，嗣行詐歹徒
    取得庚○○土地銀行及聯邦銀行帳戶之存摺、提款卡及密碼後
    ，即基於意圖為自己不法所有之詐欺犯意，分別為以下犯行
    ：
  ㈠106年12月18日下午，行詐歹徒致電被害人乙○○，冒充為乙○○
    朋友「阿財」，因急需而借款，乙○○陷於錯誤，於同日下午
    3時許，匯款新台幣（下同）10萬元至庚○○土地銀行帳戶。
  ㈡106年12月19日上午10時左右，行騙歹徒致電被害人丙○○，謊
    稱為丙○○朋友「多芬」，因開立之支票無法周轉而借款，丙○○不知有詐，於同日上午11時許，轉帳3萬元至庚○○土地銀
    行帳戶。
  ㈢106年12月19日上午10時左右，行詐歹徒致電被害人丁○○○，
    謊稱為土地銀行游姓理財專員，向丁○○○商借10萬元，丁○○○
    誤信為真，於同日下午2時許，匯款10萬元至庚○○土地銀行
    帳戶。
　㈣106年12月19日中午，詐騙歹徒致電被害人甲○○，冒充為甲○○
    姪子，誆稱需現金應急，甲○○信以為真，於同日下午2時，
    匯款3萬元至庚○○聯邦銀行帳戶。
  ㈤106年12月19日晚間6時許，行騙歹徒致電被害人己○○，以網
    路購物誤設為由，指示己○○操作提款機，己○○陷於錯誤，於
    同日晚間8時許，接續匯款2萬9985元、7234元至庚○○聯邦銀
    行帳戶。
  ㈥106年12月20日上午10時許，詐欺歹徒致電被害人戊○○，假冒
    為戊○○友人「阿惠」，以急需金錢周轉為由，央求戊○○匯款
    ，戊○○不疑有詐，於同日上午11時34分許，臨櫃匯款5萬元
    至庚○○土地銀行帳戶。
二、案經被害人乙○○、丙○○、丁○○○、甲○○、己○○、戊○○分別報
    警，由宜蘭縣政府警察局宜蘭分局報告臺灣宜蘭地方檢察署
    檢察官偵查起訴。
    理  由
一、被告庚○○答辯要旨
    被告堅不承認有何詐欺犯行，辯稱：我因有資金需求，上 
    網尋找借錢機會，以LINE通訊軟體相聯絡後，對方要求我寄
    出存摺、提款卡，查詢我名下帳戶有無強繳代扣之情，我當
    下沒想那麼多，就依照指示寄出，我不知道帳戶會被拿去作
    行騙工具，我沒有詐欺之不確定故意等語。
二、本案之爭點
    被告於106 年12月17日，在統一超商，以「店到店」方式，
    將其所申辦土地銀行及聯邦銀行帳戶之存摺及金融卡，寄送
    至桃園市中壢地區某真實姓名年籍不詳暱稱「金主自營誠信
    放款」之行騙歹徒，另透過LINE通訊軟體告知自己之金融卡
    密碼，此為被告所承認，並有被告與「金主自營誠信放款」
    之LINE通訊軟體對話紀錄翻拍畫面、統一超商訂單查詢列表
    等在卷可參，而證人即被害人乙○○、丙○○、丁○○○、甲○○、
    己○○、戊○○等6人，於106年12月18日至同年12月20日，分別
    接獲行騙歹徒來電，或謊稱為親友，或謊稱網路購物之賣家
    ，因不知有詐而匯款或操作ATM轉匯至被告帳戶，業據證人
    乙○○等6人於警詢證述明確，並有證人乙○○合作金庫銀行存
    摺交易明細、匯款申請書代收入收據（警卷第12頁）、證人
    丙○○中國信託銀行存摺交易明細、聯邦銀行ATM存戶交易明
    細表、中華電信用戶受信通信紀錄報表、行動電話通話紀錄
    翻拍照片（警卷第20頁至第24頁反面）、證人丁○○○合作金
    庫銀行存摺交易明細、匯款申請書代收入收據、行動電話通
    話紀錄翻拍照片（警卷第43頁至第46頁）、證人甲○○聯邦銀
    行存款憑條（警卷第35頁）、證人己○○中華郵政自動櫃員機
    交易明細表（警卷第53頁）、證人戊○○中華郵政跨行匯款申
    請書（警卷第60頁）可考，另有臺灣土地銀行樹林分行107
    年1月18日樹存字第107000187號函檢附之被告土地銀行開戶
    資料、客戶歷史交易明細查詢及聯邦銀行調閱資料、存摺存
    款明細表可資參證（警卷第65頁至第70頁），是被害人乙○○
    等6人確實遭行騙歹徒詐騙後，將款項分別匯入被告申辦之
    土地銀行及聯邦銀行帳戶。檢察官以被告具有幫助行詐歹徒
    騙錢之不確定故意，認被告構成幫助詐欺取財罪；被告則堅
    決否認有何幫助詐欺犯意，辯稱：我急需用錢而相信對方，
    我不曉得對方是利用我的帳戶去行騙。依兩造之攻防方法，
    本院所應審究者，乃被告在主觀上是否有基於幫助他人犯罪
    之不確定故
　　意，而將本件金融帳戶資料寄送予真實姓名年籍不詳之人。
三、被告有幫助他人詐財不確定故意之說明
  ㈠金融機構帳戶存摺、提款卡及密碼，事關個人財產權益之保
    障，專有性、隱密性甚高，一般人均有妥為保管及防止他人
    任意使用之認識，除非本人或與本人具密切親誼關係者，難
    認有何正當理由可交付予他人，而不肖行騙歹徒經常收取並
    利用他人金融機構帳戶以遂詐欺犯行，類此案件層出不窮，
    屢經新聞媒體再三披露，近年來金融機構亦多有提醒民眾勿
    將帳戶提供他人使用之警示標語，以避免金融帳戶此等專屬
    性甚高之物品遭不明人士利用作為財產犯罪之工具，此實屬
    依一般生活經驗即能體察之常識。被告於107年5月2日偵查
    庭供稱：「我不清楚（對方真實姓名、年籍及來歷）」（偵
    緝卷第15頁反面），於109年1月13日原審審判庭供稱：「我
    完全不知道（對方之真實姓名、住址、營業項目等背景資料
    ）」、「（寄出存摺、提款卡及密碼交付予對方以前，是否
    跟對方見過面？）沒有。」、「我完全不認識（幫我辦貸款
    的人）」（原審卷二第158頁至第159頁），被告與負責貸款
    自稱「金主自營誠信放款」之人素不相識，亦對該商號名稱
    、營業地點、營業項目一無所知，僅憑通訊軟體聯繫，因急
    需現金還債，貿然將存摺、提款卡及密碼交予未曾謀面之人
    。又被告於107年5月2日偵查庭供稱：「金主確定沒有問題
    後，他說要銀行匯款，匯款到我郵局帳戶。」（偵緝卷第16
    頁），自稱「金主自營誠信放款」之人既表示將會貸款匯入
    被告中華郵政帳戶，何以要求被告將無關之土地銀行、聯邦
    銀行帳戶一併寄出；如欲查詢被告帳戶有遭強扣、強繳，理
    應將被告所有金融帳戶提供，始能查出信用狀況，不會僅寄
    出土地銀行及聯邦銀行存摺等資料，對方以免掛一漏萬；另
    被告於108年1月24日原審準備庭供稱：「我不清楚對方及金
    主的真實姓名，我當下有懷疑過他可能是騙人的，但是當時
    我非常需要用錢，無法去思考，我4月份收到扣薪命令，生
    產後又請保姆顧小孩，很多費用無法負擔，我因為需要一筆
    錢支付電費，還有借高利貸，想要貸款來還高利貸。」（原
    審卷一第124頁），被告在主觀上已懷疑自己帳戶可能被詐
    騙集團使用，而依土地銀行帳戶客戶歷史交易明細查詢、聯
    邦銀行帳戶存摺存款明細表所載，在被害人乙○○匯款10萬元
    前，被告土地銀行帳戶剩餘60元，在被害人甲○○匯款3萬元
    前，被告聯邦銀行帳戶則為0元，被告復表示：「我把剩的
    錢領出來」（原審卷二第159頁），被告幾乎領光存款，顯
    有預見自己帳戶會遭對方濫用；參以戶政資料所載，被告為
    國中畢業，被告則自陳國中一年級肄業後，擔任過金紙店銷
    售人員、塑膠工廠品檢人員、平面廣告設計公司工讀生、嘉
    里大榮物流內部辦事員，現為美聯社門市服務人員等語（偵
    緝卷第16頁、原審卷二第160頁），被告有相當社會歷練，
    尤其，被告在申貸之初，對方所刊登台灣借錢網資訊，寫明
    「借錢新手必看，要求宅配『銀行卡簿』做抵押、或『儲值』、
    先『匯款』，均屬詐騙！借錢不是網購，絕對不可能，只寄送
    『銀行卡簿』，或匯款/儲值，輕鬆在家收錢。」（原審卷二
    第13頁），對方廣告已載明只要求郵寄「銀行卡簿」者為「
    詐騙」，被告置若罔聞，仍將與自己有切身相關之土地銀行
    、聯邦銀行存摺、提款卡寄予不認識之人，更提供自己提款
    卡密碼，則被告對於所交付之金融帳戶資料可能當作詐騙他
    人之工具，顯然有預見其發生而其發生並不違背其本意之不
    確定故意。
  ㈡被告雖表示臺灣借錢網廣告網頁畫面過長，其未往下滑動手
    機畫面，以致未注意位於下方所刊登「借錢新手必看，要求
    宅配『銀行卡簿』做抵押、或『儲值』、先『匯款』，均屬詐騙！
    借錢不是網購，絕對不可能，只寄送『銀行卡簿』，或匯款/
    儲值，輕鬆在家收錢」等廣告內容，然觀諸該廣告翻拍照片
    ，被告如欲撥打電話聯絡對方，應係按「點我來電洽談諮詢
    」乙格，而該方格係在上揭「借錢新手必看……」文字下方，
    其中「借錢新手必看」6字字體明顯較「點我來電洽談諮詢
    」字體大，被告在撥按諮詢電話前，必然會看到「借錢新手
    必看……」廣告，被告所辯當時未注意，為畏罪飾卸之詞。
　㈢又申辦貸款與提供提款卡及密碼予對方時，是否有幫助詐欺
    取財犯罪之不確定故意，並非絕對對立、不能併存之事。亦
    即，縱係因申辦貸款業務而與對方聯繫接觸，但於提供金融
    帳戶資料予對方之時，以行為人本身之智識能力、社會歷練
    、與對方互動之狀況、對方許以貸款方式之內容、行為人交
    付金融卡及密碼時之心態等情，依個案情況認定，如行為人
    對於其所提供之帳戶資料，將可能被用來作為詐欺取財等非
    法用途，有所預見，且不違背其本意，仍認有幫助詐欺取財
    之不確定故意。被告於109年1月13日原審審判庭供稱：「（
    在你寄出存摺、提款卡及告知密碼以前，對方是否有派人過
    來就你的工作收入、財產狀況及還款能力，向你做過調查、
    徵信及評估？）沒有，只有在LINE上面詢問過我，問我有無
    工作、勞保、薪轉，對方說要查詢一下，過了10分鐘後就跟
    我說可以借錢。」、「 對方說要幫我查詢有無代扣、代繳
    、強扣、強繳，說存摺會壓（押）在代書那裡，金主要先審
    核過，（故要求我寄出存摺、提款卡，並告知密碼）。」（
    原審卷二第157頁至第158頁）。查一般金融機構或貸放金錢
    業者受理申辦貸款，為確保將來能實現債權，必須經過徵信
    程序，審核貸款人身分地位、收入情形、名下財產及相關證
    件，甚至與本人進行確認，以評估是否放款以及放款額度，
    依現行各業者放款作業流程，單純帳戶資金往來紀錄，無從
    使金融機構信任其有資力，進而核准貸款。被告表示對方在
    簡短詢問有無工作、勞保、薪轉狀況，約「10分鐘後」便表
    示可以借了，顯與一般借款機構之常規查證過程不符；又台
    灣借錢網翻拍照片，亦表示「免押證、免照會、免薪轉、免
    保人」、「沒人不借我借您，別家借過我再借」，其下方亦
    有「要求宅配『銀行卡簿』……均屬詐騙！借錢不是網購，絕對
    不可能，只寄送『銀行卡簿』……」（原審卷二第13頁），放款
    業者無須任何擔保品、照會以瞭解借款人收入及信用狀況，
    僅要求被告儘速交出「存摺」、提款卡、密碼等金融資料，
    被告於原審準備庭亦表示「當下有懷疑過他可能是騙人的」
    （原審卷一第124頁），被告主觀上對他人可能為不法之舉
    ，已有相當之認識，竟將金融帳戶資料提供對方，容認對方
    恣意使用，對方詐騙之結果並不違背被告之本意，當不能以
    辦理貸款而卸責。
　㈣被告雖表示其嗣後有向警局報案云云，然被告於109年1月13
    日原審審判庭供稱：「我寄出帳戶，過了對方說要匯款的時
    間下午3點半後，我還沒有收到錢，3點半後我LINE對方，對
    方都沒有回應我，下班後我才打詐騙專線，接線員說我已經
    寄出帳戶，已經來不及了。 」（原審卷二第159頁），被告
    雖在遲遲未取得貸款金額時，致電撥打反詐騙專線，此不能
    推翻被告先前已有提供帳戶之客觀行為與幫助詐財之不確定
    故意。
  ㈤綜上，被告有幫助他人詐騙錢財之不確定故意，足資認定。
四、論罪之說明
  ㈠刑法上幫助行為，係指對於正犯之犯罪行為，予以物質或精
    神上之支援，而使正犯得以或易於實現構成要件，或使其行
    為造成更大之損害。據此，幫助犯之幫助行為，應指實施構
    成要件以外之行為，若係實施構成要件之行為，即應論以共
    同正犯。本件被告提供2 家金融帳戶資料予自稱「金主自營
    誠信放款」之行詐歹徒，幫助行騙歹徒詐取被害人乙○○等6
    人之財物，因無從證明被告有實行提領詐欺款項或其他詐欺
    取財罪構成要件之行為，本院僅能認定被告係單純提供帳戶
    供人使用，參與詐欺取財構成要件以外之行為，屬詐欺取財
    之幫助犯。核被告所為，係犯刑法第30條第1 項前段、第33
    9 條第1 項之幫助詐欺取財罪。
  ㈡被告提供土地銀行及聯邦銀行2 家銀行帳戶存摺、提款卡、
    密碼等金融資料之1次幫助行為，幫助行騙者對被害人乙○○
    等6人施詐，乃一行為觸犯數罪名之同種想像競合犯，僅從
    一重處斷。
　㈢被告以幫助他人犯罪之意思，參與犯罪構成要件以外之行為
    ，其犯罪情節及惡性，與實施詐騙之詐欺正犯不能等同評價
    ，爰依刑法第30條第2 項規定，減輕其刑。
五、原判決及檢察官上訴之評斷
    如前所述，金融存款帳戶，事關存戶個人財產權益之保障，
    與存戶之提款卡、密碼結合，其專屬性、私密性更形提高，
    一般人亦均有應妥為保管，以防止被他人冒用之認識。縱有
    特殊情況偶有將存摺、提款卡、密碼交付他人之需，亦必深
    入瞭解其用途後再行提供以使用，恆係吾人日常生活經驗與
    事理。再觀諸現今社會上，恐嚇取財或詐騙者蒐購人頭帳戶
    ，持以作為恐嚇取財或信貸、手機簡訊詐欺之事，常有所聞
    ，並經報章雜誌一再報導，出賣或出借帳戶予非親非故之人
    ，受讓人係為從事財產犯罪所用，已屬人盡皆知之事。被告
    為智識正常之成年人，有多年職場經驗，以其智識、生活經
    驗，對其將金融帳戶存摺、提款卡及密碼交付他人使用，可
    能遭持以從事財產犯罪應有所認知，竟枉顧行詐歹徒持其帳
    戶實行財產犯罪而使其他人士失財之高度風險，恣意交付具
    有專屬性、私密性之金融資料，使對方於取得後得充分自由
    使用帳戶，作為不法之徒取得犯罪所得之用，被告既預見及
    此，卻仍決意交付帳戶等金融資料予互不相識之第三人使用
    ，容認對方作不實金流及其他不法用途，足認其有幫助他人
    犯詐欺取財罪之不確定犯罪故意。原審認被告係為辦理貸款
    ，誤信行騙歹徒之話術，始交出自己金融資料，被告無幫助
    他人犯罪之認識，而諭知被告無罪，尚有未洽。檢察官上訴
    ，指摘原判決不當，為有理由，應由本院撤銷改判。
六、量刑之說明
    本院審酌被告受有國中教育，有多年職場經驗，非無社會歷
    練或欠缺智識、生活經驗之人，不顧政府近年來為防治詐騙
    犯罪，大力宣導民眾勿成為犯罪集團幫兇，雖懷疑網路上自
    稱「金主自營誠信放款」之合法性與真實性，為儘速取得金
    錢償還自己債務，仍將個人金融帳戶資料寄予詐騙歹徒，致
    其銀行帳戶淪為行騙匯款工具，犯後否認犯行，未與被害人
    乙○○等6人達成和解，惟念被告現為單親母親，需照顧3歲、
    1歲幼兒，及其他一切情狀，量處被告有期徒刑2月，並諭知
    易科罰金之折算標準。
七、不予宣告沒收之說明
    被告土地銀行及聯邦銀行帳戶存摺、提款卡，交付行騙歹徒
    使用，現是否尚存仍有不明，該帳戶又遭通報為警示帳戶凍
    結，故不予宣告沒收。
據上論斷，應依刑事訴訟法第369 條第1 項前段、第364 條、第
299 條第1 項前段、刑法第339 條第1 項、第30條第1 項前段、
第2 項、第55條、第41條第1 項前段、刑法施行法第1 條之1 第
1 項，判決如主文。
本案經檢察官陳怡龍提起公訴、檢察官周建興提起上訴、檢察官
黃東焄到庭執行職務。 
中　　華　　民　　國　　109 　年　　7 　　月　　 8　　日
     　　　　　　 刑事第一庭    審判長法　官  周政達
                                      法　官  程克琳
                                      法　官  曾德水
以上正本證明與原本無異。
如不服本判決，應於收受送達後20日內向本院提出上訴書狀，其
未敘述上訴之理由者並得於提起上訴後20日內向本院補提理由書
（均須按他造當事人之人數附繕本）「切勿逕送上級法院」。
                                      書記官  陳怡君
中　　華　　民　　國　　109 　年　　7 　　月　　9 　　日
附錄：本案論罪科刑法條全文　　　　　　　　　　　　　　　
中華民國刑法第339 條第1 項
意圖為自己或第三人不法之所有，以詐術使人將本人或第三人之
物交付者，處五年以下有期徒刑、拘役或科或併科五十萬元以下
罰金。